【裁判字號】    97,抗,222
【裁判日期】    970229
【裁判案由】    假扣押
【裁判全文】
臺灣高等法院民事裁定                   97年度抗字第222號
    抗  告  人  靖瑋營造有限公司
    法定代理人  甲○○
    代  理  人  曾文杞律師
上列抗告人因與相對人榮聖機械工程股份有限公司間聲請假扣押
事件，對於中華民國九十六年十二月十七日臺灣宜蘭地方法院九
十六年度裁全字第一一八二號裁定提起抗告，本院裁定如下：
    主  文
抗告駁回。
抗告費用由抗告人負擔。
    理  由
一、按債權人就金錢請求或得易為金錢請求之請求，欲保全強制
    執行者，得聲請假扣押。假扣押，非有日後不能強制執行或
    甚難執行之虞者，不得為之，民事訴訟法第五百二十二條第
    一項、第五百二十三條第一項定有明文。所謂不能強制執行
    ，例如債務人浪費財產，增加負擔，或就其財產為不利益之
    處分，將成為無資力之情形等是，所謂恐難執行，例如債務
    人將移住遠方或逃匿（最高法院十七年抗字第一六三號、十
    九年抗字第二三二號判例意旨參照）。又按請求及假扣押之
    原因應釋明之。債權人就請求及假扣押之原因釋明如有不足
    ，而債權人陳明願供擔保或法院認為適當者，法院得定相當
    之擔保，命供擔保後為假扣押，此觀同法第五百二十六條第
    一、二項規定即明。是聲請假扣押，就請求及假扣押之原因
    ，債權人應先予釋明，至使法院信其請求及假扣押之原因大
    致為適當始可。僅於其釋明不足時，法院為補強計，於債權
    人陳明就債務人可能遭受之損害願供擔保並足以補釋明之不
    足，始得命供擔保後為假扣押（民事訴訟法第五百二十六條
    第二項立法理由參照）。惟所謂假扣押之原因，依民事訴訟
    法第五百二十三條第一項規定，係指有日後不能強制執行或
    甚難執行之虞或應在外國為強制執行之情形。因此，同法第
    五百二十六條第一項所定，債權人應釋明假扣押之原因，祇
    須符合上開規定即為已足。上開最高法院十七年抗字第一六
    三號及十九年抗字第二三二號判例所揭，債務人浪費財產，
    增加負擔或就其財產為不利益之處分，將成為無資力之情形
    或致達於無資力之狀態，或債務人將移住遠方或逃匿等情形
    ，僅係假扣押原因之例示，非謂上開條項所稱「日後不能強
    制執行或甚難執行之虞」，僅限於上開判例所揭示之情形。
    是以債權人對於假扣押原因所應釋明者，係指對於債務人有
    日後不能強制執行或甚難執行之虞而言，非釋明債務人必有
    最高法院上開判例所例示之情形。
二、本件相對人主張：伊與抗告人於民國九十五年四月八日簽訂
    兩份工程合約，約定由伊承包鋼構工程之材料承買及施作，
    系爭工程業已完工，惟抗告人尚有工程報酬及因工程所生之
    損害賠償合計新台幣（下同）二千四百十三萬二千九百八十
    七元未給付，迭經催討，未獲置理，伊已起訴請求，茲因請
    求金額鉅大，恐抗告人變賣財產逃避債務，致日後有不能強
    制執行之虞，爰聲請將抗告人之財產在上開金額範圍內予以
    假扣押，且願供擔保以補釋明之不足等語。抗告人則抗辯：
    相對人本案請求伊給付工程報酬一千七百零三萬三千六百六
    十七元，及賠償損害七百零九萬九千三百二十元，合計二千
    四百十三萬二千九百八十七元。惟工程報酬部分，伊以對於
    相對人之價金返還請求主張抵銷；賠償損害部分，相對人未
    提出任何請求依據，自形式上觀察，相對人之本案債權不存
    在。又相對人在原法院固曾提出計價明細及備忘錄、存證信
    函及起訴狀、工程合約及工程進度檢討會追蹤表為證，惟僅
    係對假扣押之本案請求為釋明，就假扣押原因僅空言泛稱「
    恐抗告人變賣財產逃避債務，致日後有不能強制執行之虞，
    故為保全日後之強制執行」云云，難認已為釋明。況伊仍如
    常承作工程而有工程款收入，復於金融機構有存款，名下亦
    有不動產，確無日後不能為強制執行之情事；伊更無搬移遠
    地、逃匿無蹤等日後甚難執行之情事，均與假扣押之要件不
    符，應駁回相對人之聲請，詎原法院竟裁定准許假扣押，顯
    有違誤，應予廢棄等語。
三、經查，相對人主張抗告人尚有工程報酬及因工程所生之損害
    賠償合計二千四百十三萬二千九百八十七元迄未給付之事實
    ，業據相對人提出計價明細及備忘錄（見原法院卷第四至六
    頁）、催款之工務聯絡單、備忘錄、存證信函（見原法院卷
    第七至十一頁）以及民事起訴狀暨檢附之工程合約兩份、相
    關書函、工程進度檢討會追蹤表（見原法院卷第十八至五三
    頁）為證，顯已釋明其對於抗告人本案請求存在之事實。抗
    告人雖抗辯工程報酬部分，其已以對於相對人之價金返還請
    求主張抵銷，自形式上觀察，此部分之本案債權即不存在等
    語。惟抗告人所稱向相對人購入多餘鋼料並已給付價金一千
    七百零三萬三千六百六十七元，屢經催討，相對人仍未備妥
    鋼料交付，其以存證信函解除雙方間上開多餘鋼料之買賣契
    約，相對人應返還價金一千七百零三萬三千六百六十七元，
    茲以此價金債權與相對人之工程報酬債權抵銷等情，雖據抗
    告人提出蘇澳郵局第四十二號存證信函（見本院卷第三一至
    三三頁）、羅東郵局第五四四號存證信函（見本院卷第三四
    至三七頁），然該等存證信函是否已合法送達相對人，未見
    抗告人舉證，且抗告人是否已合法解除買賣契約、是否生抵
    銷效力，均仍有疑問，形式上觀察，難認相對人此部分之本
    案請求非正當而不存在。抗告意旨另謂：賠償損害部分，相
    對人未提出任何請求依據，且抗告人變更設計減少工程數量
    ，係依工程合約第十三條規定行使權利，不生賠償義務，自
    形式上觀察，此部分之本案債權即不存在等語。然相對人關
    於抗告人應負損害賠償責任，已於上開民事起訴狀第二至三
    頁（見原法院卷第十九至二十頁）陳明甚詳，並提出原證四
    至原證七函文、會議紀錄為憑，雖未記載明確之請求權依據
    ，然非不得據其陳明而於本案請求訴訟中行使闡明權以為確
    定，形式上觀察，亦難認相對人此部分之本案請求非正當。
    是抗告人所辯相對人本案請求，自形式上觀察，並非正當而
    不存在等語，均不足採信。
四、抗告意旨另稱：相對人就本件假扣押原因未為釋明，而伊仍
    承攬施作多項工程而有報酬，於多家金融機構有大額存款，
    並擁有不動產，更無搬移遠地、逃匿無蹤等日後不能或甚難
    強制執行之情事等語。惟查，相對人主張：定作人即第三人
    台灣電力股份有限公司（下稱台電公司）之聲明異議狀明確
    指出，抗告人對於台電公司已無可請領之工程款債權，另需
    支付台電公司損害賠償，顯然抗告人所有之財產已增加負擔
    ，又抗告人於數家金融機構之存款多已設定質權，而本案請
    求金額高達二千四百十三萬二千九百八十七元，該金錢請求
    日後顯有不能強制執行或甚難執行之虞等語，業據相對人提
    出民事聲明異議狀（見本院卷第十三至十四頁）、合作金庫
    銀行羅東分行函（見本院卷第十五頁）、台灣中小企業銀行
    羅東分行扣押其他債權陳報或聲明異議狀（見本院卷第十六
    頁）為憑，可見相對人主張就抗告人之財產有日後不能強制
    執行或甚難執行之虞情事，應屬非虛，是則相對人已就假扣
    押原因存在予以釋明，抗告人謂相對人就假扣押原因未予釋
    明，即不足取。
五、綜上所述，本件相對人已就假扣押之請求及原因釋明，自形
    式上觀察，相對人之本案債權非不存在，且依相對人提出證
    據已可使本院信其請求及假扣押之原因大致為適當，雖其釋
    明仍有不足，惟相對人既陳明願供擔保以補釋明之不足，揆
    諸首開說明，自應准許相對人假扣押之聲請。原法院裁定准
    許相對人以八百零四萬四千元或等額之台灣銀行新營分行可
    轉讓定期存單為抗告人供擔保後，得對於抗告人之財產在二
    千四百十三萬二千九百八十七元範圍內為假扣押，經核於法
    洵無違誤。從而，抗告意旨指摘原裁定不當，求予廢棄，委
    無理由，應予駁回。
六、據上論結，本件抗告為無理由，爰裁定如主文。
中    華    民    國    97    年    2     月    29    日
                    民事第十庭
                        審判長法  官  黃豐澤
                              法  官  蕭艿菁
                              法  官  林麗玲
正本係照原本作成。
本裁定除以適用法規顯有錯誤為理由，並經本院許可外，不得再
抗告。如提起再抗告，應於收受後10日內委任律師為訴訟代理人
向本院提出再抗告狀。並繳納再抗告費新台幣１千元。
中    華    民    國    97    年    3     月    4     日
                              書記官  陶美玲


司法院資訊處製作；財團法人民間司法改革基金會備份。
